臺灣高等法院臺中分院民事判決　　　九十三年度上國字第五號
　　　上　訴　人　乙○○
　　　被　上訴人　彰化縣政府
　　　法定代理人　甲○○
　　　複　代理人　丙○○
右當事人間請求國家賠償事件，上訴人對於中華民國九十三年五月二十一日臺灣彰化
地方法院第一審判決（九十一年度國字第三號），提起上訴，本院於九十三年九月七
日言詞辯論終結，判決如左：
　　　主　　　文
上訴駁回。
第二審訴訟費用由上訴人負擔。
　　　事實及理由
一、本件上訴人起訴主張上訴人於民國（下同）八十八年六月三日十三時許，騎乘車
　　牌號碼ＵＡＸ─三○八號機車，由彰化縣田中鎮往同縣員林鎮方向行駛，行經同
　　縣社頭鄉○○路六六六號佩登斯公司前，因路面凹凸坑洞，且未設置任何交通警
　　告標誌，以致上訴人機車失去平衡，因而摔倒地面不醒人事，經送醫急救後診斷
　　受有頭部外傷、顱內出血、左耳道出血致左耳聽力減退等傷害，並有頭痛、頭暈
　　、嘔吐等症狀，且上開機車亦有損壞。而被上訴人係本件事故路段之公共設施管
　　理機關，屬國家賠償法第九條所定賠償義務機關，自應負國家賠償責任，惟經上
　　訴人以書面向被上訴人請求損害賠償，竟遭拒絕，爰依國家賠償法第三條第一項
　　、第九條第二項規定，請求被上訴人賠償：1.醫療費用：伍倫綜合醫院、長庚紀
　　念醫院及國軍台中總醫院醫療費用共十萬元；2.機車修理費用二萬元；3.薪資補
　　償費用：兩年無法工作共三十六萬元；4.精神上損害賠償五十萬元，合計九十八
　　萬元等情。
二、被上訴人則以本件事故發生時，事故路段正由內政部營建署中區工程組彰化第二
　　施工所（下稱內政部營建署）辦理雨水下水道工程，由永協營造工程有限公司承
　　攬施作，開工日期為八十七年十二月二十六日、驗收日期為八十八年十一月二十
　　九日，可知事故發生時，上開工程並未辦理驗收，既尚未驗收合格並開始供公眾
　　使用，即不得謂其為公共設施，自無適用國家賠償法第三條第一項規定之餘地。
　　又本件事故路段雖屬縣道，但被上訴人並非管理機關，僅是路權單位，且該事故
　　路段目前依法交由交通部公路局第二區工程處（下稱交通部公路局）代為養護，
　　由其負責公路實際之修建、養護及管理業務，因此該事故路段管線施工之道路挖
　　掘是由交通部公路局核准，被上訴人並不清楚現場道路狀況，依被上訴人與交通
　　部公路局簽訂之彰化縣道公路委託管理契約第十二條亦約定，於代養護期間，因
　　受委託管理事項，致生國家賠償案件，應由受委託機關即交通部公路局依法辦理
　　；且造成本件事故主因為地下管道回填不實，瀝青混凝土路面下陷形成坑洞所致
　　，而管道設置單位為內政部營建署，故本件國家賠償，賠償義務機關應為交通部
　　公路局或內政部營建署，而非被上訴人。再國家賠償請求權時效，應自請求權人
　　知悉損害事實及國家賠償責任之原因事實時，即時起算，並不以知悉賠償義務人
　　為必要，縱上訴人不知賠償機關為何，亦不能阻卻請求權時效之進行。本件上訴
　　人之請求權時效應自事故發生當日即行起算，然上訴人卻於九十一年九月十日才
　　提起本件訴訟，顯已逾國家賠償法第八條第一項前段所定二年之時效期間，被上
　　訴人自得拒絕給付等語，資為抗辯。
三、查上訴人於八十八年六月三日十三時許，騎乘機車在彰化縣社頭鄉○○路六六六
    號佩登斯公司前，因路面凹凸坑洞，且未設置任何交通警告標誌，以致摔倒受傷
    ，當時事故路段正由內政部營建署辦理雨水下水道工程，該事故路段係屬縣道，
    由被上訴人交予交通部公路局代為養護。上訴人於事故發生後先向交通部公路局
    請求國家賠償，經交通部公路局以「造成本件事故主因為地下管道回填不實，瀝
    青混凝土路面下陷形成坑洞，而管道設置單位為內政部營建署，賠償義務機關應
    為內政部營建署」為由，於八十九年十一月一日以（八九）二工營字第○二四四
    三號函通知上訴人拒絕理賠。上訴人乃轉向內政部營建署請求國家賠償，經內政
    部營建署以「本署施工之社頭鄉○○道工程，距離上訴人聲稱之肇事地點尚離八
    ．六公尺，該案發地方另有他管線單位施工，本署非該設施之設置或管理機關，
    非賠償義務機關」為由，於八十九年五月二日以八九營署北行字第○一八○六○
    號函通知上訴人拒絕理賠。上訴人遂向行政院請求認定本件之國家賠償機關，行
    政院交由法務部研究，法務部認「本件肇事地點彰化縣社頭鄉○○路二段是否為
　　縣道，係屬事實認定問題，如為縣道，應以縣政府為法定管理機關，其因管理有
　　欠缺致生國家賠償責任時，自應以彰化縣政府為賠償義務機關，行政院秘書處即
　　於九十年六月十一日以台九十交字第○三六三二號函通知上訴人「請參照法務部
　　意見辦理」。上訴人再向被上訴人請求國家賠償，經被上訴人以「事故發生時該
　　路段內政部營建署所施作之雨水下水道工程尚未辦理驗收供公眾使用，非屬公共
　　設施」為由，於九十一年四月二日以府法制字第○九一○○五七三七五○號函通
　　知上訴人拒絕理賠，上訴人因此於九十一年九月十日對被上訴人提起本件國家賠
　　償訴訟等情，為兩造所不爭執之事實，並有相關交通部公路局、內政部營建署、
　　行政院秘書處、法務部、被上訴人函及拒絕賠償理由書，暨上訴人起訴狀在卷可
　　稽，此部分事實自堪認定。
四、本件上訴人係主張被上訴人管理之本件事故路段為縣道，存有坑洞未能及時補修
    ，又未設置警告標誌，而不具備通常應有之道路狀況及功能，足以影響行車安全
    ，即有公共設施管理之欠缺，依國家賠償法第三條第一項之規定請求被上訴人賠
    償。而國家賠償法第九條第二項對依國家賠償法第三條第一項請求損害賠償者，
　　規定以該公共設施之設置或管理機關為賠償義務機關，所稱管理機關，應指法律
　　所定之管理機關或依法律代為管理之機關而言，又公路主管機關，在縣（市）為
　　縣（市）政府；縣、鄉道○縣○路主管機關管理，公路法第三條、第六條第三項
　　分別定有明文。是本件事故路段彰化縣社頭鄉○○路二段為縣道，其法定管理機
　　關自係被上訴人，因此上訴人主張該道路管理有欠缺，以被上訴人為賠償義務機
　　關請求國家賠償，自無不合。被上訴人抗辯事故路段目前交由交通路公路局代為
　　養護，由其負責公路實際之修建、養護及管理業務，依被上訴人與交通部公路局
　　簽訂之彰化縣道公路委託管理契約第十二條之規定，於代養護期間，因受委託管
　　理事項，玫生國家賠償案件，應由受委託機關即交通部公路局依法辦理；且造成
　　本件事故主因為內政部營建署所施作之雨水下水道工程地下管道回填不實，瀝青
　　混凝土路面下陷形成坑洞所致，故本件國家賠償，賠償義務機關應為交通路公路
　　局或內政部營建署，而非被上訴人云云。惟被上訴人將事故路段交由交通部公路
　　局代為養護，並與交通部公路局簽訂彰化縣道公路委託管理契約約定若生國家賠
　　償案件，應由交通部公路局負責，及造成本件事故主因縱為內政部營建署施工不
　　當所致，對被上訴人依法所應負之國家賠償責任並不生影響，並不能因此免除被
　　上訴人之賠償義務，僅被上訴人於履行賠償責任後，依國家賠償法第三條第二項
　　「前項情形，就損害原因有應負責任之人時，賠償義務機關對之有求償權」之規
　　定，對交通部公路局、內政部營建署有求償權，被上訴人否認其係本件國家賠償
　　之賠償義務機關，要無可採。被上訴人再抗辯本件事故發生時，事故路段正由內
　　政部營建署辦理雨水下水道工程，尚未驗收開始供公眾使用，非屬公共設施，無
　　國家賠償法第三條第一項規定之適用云云。但本件係被上訴人所管理之道路，不
　　具備通常應有之道路狀況及功能，而該道路早已供公眾通行，即有公共設施管理
　　之欠缺，上訴人並非主張內政部營建署所施作之雨水下水道工程，有設置或管理
　　之欠缺，本件自與內政部營建署所施作之雨水下水道工程尚未驗收開始供公眾使
　　用無關，被上訴人以該雨水下水道工程尚未驗收為由，抗辯本件並無國家賠償法
　　第三條第一項規定之適用，亦無可採。
五、按公有公共設施因設置或管理有欠缺，致人民生命、身體或財產受損害者，國家
    應負損害賠償責任，國家賠償法第三條第一項定有明文。本件被上訴人所管理之
    道路既留有坑洞未能及時修補，又未設置警告標誌，足以影響行車之安全，已不
    具備通常應有之狀態及功能，即係公共設施管理之欠缺，上訴人騎乘機車因此摔
    倒受有身體及財產之損害，自得依該規定請求被上訴人負賠償責任。又國家賠償
    之賠償請求權，自請求權人知有損害時起，因二年間不行使而消滅，同法第八條
    第一項有明文規定。本件上訴人係在八十八年六月三日騎乘機車摔倒受傷，遲至
    九十一年九月十日始對被上訴人提起國家賠償訴訟，被上訴人因而為時效之抗辯
    ，主張：國家賠償請求權之時效，應自請求權人知悉損害事實及國家賠償責任之
    原因事實時，即時起算，並不以知悉賠償義務人為必要，縱上訴人不知賠償機關
　　為何，亦不能阻卻請求權時效之進行，上訴人之請求權時效應自事故發生當日即
　　行起算云云，上訴人則指稱：上訴人於八十八年六月三日受傷時起一直在住院及
　　醫院門診治療，所以不能確定損害，於九十一年四月二十二日醫師鑑定上訴人為
　　慢性精神病患（上訴人自承其慢性精神病已以藥物控制，不影響其訴訟能力），
　　始知有損害；且上訴人係接獲行政院秘書處九十年六月十一日台九十交字第○三
　　六二一二號函始確定本件賠償義務機關為被上訴人，時效應自九十一年四月二十
　　二日或九十年六月十一日以後始起算，上訴人提起本件訴訟，時效尚未完成等語
　　，經本院查：
    (一)國家賠償之賠償權求權，自請求人知有損害時起，因二年間不行使而消滅，所
      謂「知有損害」，依同法施行細則第三條之一之規定係指知有「損害事實」及
      國家賠償責任之原因事實」，依此規定，國家賠償請求權時效之起算，應以請
      求權人對損害之事實及國家賠償責任之原因事實均知悉時為準。國家賠償法第
      八條第一項就請求權時效之起算，僅規定自請求權人知有損害時起，並未如同
      民法第一百九十七條所定因侵權行為所生之損害賠償請求權，自請求權人知有
      損害及賠償義務人時起，二年間不行使而消滅，有自請求權人知有賠償義務機
      關之限制，則國家賠償之請求權時效，自無從比照民法第一百九十七條之規定
　　　，認為應自請求權人知悉賠償義務機關時起算；再參以國家賠償法於第九條第
　　　四項已明定：「若不能依前三項確定賠償義務機關，或於賠償義務機關有爭議
　　　時，得請求其上級機關確定之。其上級機關自被請求之日起逾二十日不為確定
　　　者，得逕以該上級機關為賠償義務機關」，另國家賠償法施行細則第三條亦規
　　　定：「依本法第九條第四項請求確定賠償義務機關時，如其上級機關不能確定
　　　，應由其再上級機關確定之」，益徵國家賠償法對於賠償義務機關不明時，已
　　　有相當之規定以資救濟，則請求權人自不得以不知賠償義務機關為由，主張須
　　　待其確知孰為賠償義務機關後，請求權時效始得進行。是上訴人主張本件請求
      權時效應自其接獲行政院秘書處九十年六月十一日台九十交字第○三六二一二
　　　號函確定賠償義務機關為被上訴人時起算，應無可採。
    (二)國家賠償請求權應自請求權人知有「損害事實」及「國家賠償責任之原因事實
　　　」時起算。而所謂知有損害事實，係指知悉權利受有損害之事實；知有國家賠
　　　償責任之原因事實，則指知涉有國家賠償責任發生之原因事實，就本件訴訟而
　　　言，乃指上訴人於八十八年六月三日十三時許，騎車行經事故路段摔倒地面後
　　　，受有頭部外傷、顱內出血、左耳道出血致左耳聽力減退等傷害、機車損壞之
　　　事實及知悉上訴人體傷與機車毀損之發生，有應由國家負賠償責任之原因事實
　　　牽涉其中。本件上訴人於八十八年六月三日事發後，即因體傷住院治療，機車
　　　亦於當日修理完畢，有卷附伍倫綜合醫院診斷證明書及醫療費用收據、機車修
　　　理費之統一發票收據足稽，參酌前開說明，上訴人既於該日即知本件損害之發
　　　生，且有應由國家負賠償責任之原因事實牽涉其中，上訴人之國家賠償請求權
　　　即應自該日起算二年時效。且上訴人就其前揭所受損害，已先後於八十八、八
　　　十九年間向交通路公路局、內政部營建署請求國家賠償，益證上訴人早已知悉
　　　本件損害之發生，有應由國家負賠償責任之原因事實牽涉其中。上訴人復主張
　　　：其自受傷後一直處於治療狀態，無法確定損害，迨九十一年四月二十二日經
　　　鑑定係慢性精神病患，始知有損害，故賠償請求權時效應自其知悉上開鑑定結
　　　果時起算云云，惟上訴人所請求被上訴人賠償醫療費用十萬元、機車修理費二
　　　萬元，受傷後兩年無法工作之薪資補償費三十六萬元，及精神慰撫金五十萬元
　　　，於上訴人八十八年六月三日受傷住院及修理機車，即知有該醫療費用、機車
　　　修車費、薪資補償費、精神慰撫金之損害，上訴人自受傷後一直持續治療，僅
　　　是上訴人尚無法確定損害金額，而所謂知有損害，即知悉受有何項損害而言，
　　　至對於損害額則無認識之必要，故以後損害額變更而於請求權消滅時效之進行
　　　，並無影響（參照最高法院四十九年台上字第二六五二號判例）。則上訴人主
　　　張本件請求權時效應自其知悉鑑定結果時起算，亦無可採。
　　(三)本件上訴人之賠償請求權時效，應自八十八年六月三日損害發生當天起算，至
　　　九十年六月三日時效已完成，上訴人係接獲行政院秘書處九十年六月十一日台
　　　九十交字第○三六二一二號函之後，始以書面向被上訴人請求國家賠償，於上
　　　訴人以書面向被上訴人請求國家賠償時，時效即已完成，遑論上訴人遲至九十
　　　一年九月十日始對被上訴人提起本件訴訟。被上訴人為時效抗辯，應有理由，
　　　上訴人主張本件請求權並未罹於二年時效云云，自無足取。
六、按「時效完成後，債務人得拒絕給付」，民法第一百四十四條第一項定有明文。
　　本件上訴人雖對被上訴人有國家賠償請求權存在，惟已罹於二年時效而消滅，被
　　上訴人並為時效消滅拒絕給付之抗辯，則上訴人訴請被上訴人賠償損害九十八萬
    元，尚無理由，應予駁回。原審為上訴人敗訴之判決，駁回上訴人之全部請求，
　　依法並無違誤，上訴意旨指摘原判決不當，求予廢棄改判，為無理由，應予駁回
　　。本件事證已臻明確，兩造其餘攻擊、防禦方法及舉證，均與前開論斷結果無影
　　響，無逐一論述之必要，併予敘明。
七、據上論結，本件上訴為無理由，依民事訴訟法第四百四十九條第一項、第七十八
　　條，判決如主文。
中　　　華　　　民　　　國　　九十三　　年　　　九　　　月　　二十一　　日
~B1民事第四庭審判長法　官　黃斐君
~B2　　　　　　　　法　官　張浴美
~B3　　　　　　　　法　官　陳蘇宗
右為正本係照原本作成。
不得上訴。
~B　　　　　　　　書記官　吳麗慧
中　　　華　　　民　　　國　　九十三　　年　　　九　　　月　　二十三　　日
　　　　　　　　　　　　　　　　　　　　　　　　　　　　　　　　　　　　Ｂ
